【裁判字號】    94,易,1947
【裁判日期】    950327
【裁判案由】    違反商標法
【裁判全文】
臺灣臺中地方法院刑事判決      九十四年度易字第一九四七號
公  訴  人  臺灣臺中地方法院檢察署檢察官
被      告  丁○○
選任辯護人  葉涵德律師
上列被告因違反商標法案件，經檢察官提起公訴（九十四年度偵
續字第三０三號），本院判決如下：
    主  文
丁○○連續未得商標權人同意，於同一之商品，使用近似於其註
冊商標之商標，有致相關消費者混淆誤認之虞，處有期徒刑參月
，如易科罰金，以參佰元折算壹日。
    犯罪事實
一、丁○○自民國八十八年十月十九日起，即在臺中市○區○○
    路一段二三０號處（位於西屯路與民權路口），經營「大同
    火雞肉飯」店，其明知如附件一所示之「阿榮及圖」商標圖
    樣，為徐玉芸（原名乙○○○）向經濟部智慧財產局申請註
    冊取得商標專用權，指定使用於火雞肉飯、粥、飯等類商品
    上，且現仍於專用期間中（商標註冊號數：00000000號，專
    用期間自八十八年六月十六日起至九十八年六月十五日止）
    ，非經徐玉芸之授權，不得使用相同或近似於該註冊商標之
    商標，竟仍因自身經營之「大同火雞肉飯」店生意欠佳，且
    原招牌毀損，基於即或因此使用近似於前開徐玉芸業經註冊
    之「阿榮及圖」商標，而致相關消費者有混淆誤認之虞，亦
    不違背其本意之概括犯意，未經徐玉芸之授權，自九十三年
    十一或十二月間起，在其上址火雞肉飯店之廣告招牌上，使
    用如附件二所示之商標圖樣，而清楚標示「阿榮火雞肉飯」
    之字樣，另並印製載有「阿榮火雞肉飯」字樣之名片，供不
    特定客人取用，而販售與徐玉芸相同之火雞肉飯等商品，有
    致相關消費者混誤認之虞。嗣因有顧客至徐玉芸所經營之嘉
    義火雞肉飯店（址設臺中市○區○○街一段三０一號，位於
    大慶街與復興路口）詢問是否有開設分店一事，徐玉芸前往
    查看，始知上情。
二、案經徐玉芸訴由臺灣臺中地方法院檢察署檢察官偵查起訴。
    理  由
一、訊據被告丁○○固不否認已在臺中市○區○○路一段二三０
    號經營「大同火雞肉飯」店多年，惟因店內之生意欠佳，且
    原招牌毀損，遂自九十三年十一或十二月間起，改在廣告招
    牌上，使用如附件二所示之商標圖樣，另亦印製載有「阿榮
    火雞肉飯」字樣之名片，供不特定客人取用；惟矢口否認有
    何使用近似於告訴人徐玉芸註冊之「阿榮及圖」商標之犯意
    與行為，辯稱：伊純係因姓名最後有一「榮」字，故於更換
    廣告招牌時，改於原「嘉義大同火雞肉飯」之店名中，附加
    「阿榮」之名稱，惟伊並不知道告訴人業經註冊取得如附件
    一所示之「阿榮及圖」商標專用權，且伊所使用之商標圖樣
    ，與告訴人經註冊取得之商標圖樣，無論在使用之字體、顏
    色或火雞圖樣之有無，均有不同，亦無致相關消費者混淆誤
    認之虞云云。
二、惟查，被告丁○○之上開犯罪事實，業據告訴人徐玉芸及告
    訴代理人丙○○分別於警詢及檢察官訊問中證、指述甚詳（
    依刑事訴訟法第一百五十九條之五第二項具有證據能力），
    並有告訴人提出之中華民國商標註冊證影本一份、相片二張
    、「阿榮火雞肉飯」店名片影本一張、收據影本二紙、被告
    提出之告訴人與其店外招牌相片四張、本院依職權查得「大
    同火雞肉飯店」歷次營業稅籍變更資料（附於本院卷第三十
    五頁以下）等附卷可稽。被告雖以前詞置辯，惟：
  (一)經濟部就商標法有關類似（商品或服務）或近似（商標）規
    定所稱之「混淆誤認之虞」，曾於九十三年四月二十八日以
    經授智字第0932003035-0號令訂定審查基準，其全名為「混
    淆誤認之虞」審查基準（全文附於本院審判筆錄之後），性
    質上屬於主管機關本於職權所為關於機關內部應如何適用法
    律之「解釋性」行政規則，因非依商標法之授權而訂定，依
    司法院大法官會議釋字第二一六號解釋及行政程序法第一百
    五十九規定之意旨，本院於判斷行為人使用之商標，是否近
    似於他人註冊之商標，致相關消費者有混淆誤認之虞，而應
    成立商標法第八十一條第三款之犯罪時，固不受拘束，惟非
    謂本院於認上開判斷基準合宜、可採時，亦不得參酌加以採
    用，最高法院八十二年度臺上字第二三七五號判決所稱：「
    商標圖樣之判斷，原屬專業項目，其商標之近似與否，應就
    其文字、圖形或記號等為通體之觀察，此項業務，原屬中標
    局（按：即改制後之智慧財產局）主管，當能就商標是否近
    似，作客觀、專業之判斷」，即同此意旨。本院於審酌該審
    查基準之全部七點條文，認除該審查基準所舉之案例，已涉
    及個案之判斷外，審查基準所揭櫫之「商標是否近似暨其近
    似程度」之內涵說明（特別是：1.以具有普通知識經驗之消
    費者，於購買時施以普通之注意、2.就商標之整體或較為顯
    著之「主要部分」為觀察、3.異時異地、隔離觀察、4.綜合
    外觀、觀念或讀音等因素為觀察等原則），及判斷「有無混
    淆誤認之虞」之八項要素（即：商標識別性之強弱、商標是
    否近似暨其近似之程度、商品／服務是否類似暨其類似之程
    度、先權利人多角化經營情形、實際混淆誤認之情事、相關
    消費者對各商標熟悉之程度、系爭商標之申請人是否善意、
    其他混淆誤認之因素），均屬合宜而可採，擬引為本案判斷
    被告與告訴人之商標是否近似，有無致相關消費者混淆誤認
    之虞之基準（惟以下將僅就與本案事實較為相關之部分加以
    析述），合先敘明。
  (二)依前開審查基準加以觀察：告訴人徐玉芸註冊如附件一之「
    阿榮及圖」商標，固以「阿榮」字樣、榮字設計圖及火雞圖
    樣，共同構成商標之主要部分，惟因一般觀念及中文讀音之
    關係，普通之消費者，當會以「阿榮」二字為識別該商標（
    或商店名稱）之最主要特徵；至被告丁○○所使用如附件二
    之商標，則以「嘉義大同」、榮字設計圖及「阿榮」字樣，
    共同構成商標之主要部分，然因臺灣地區之火雞肉飯店，常
    習於店名前附加「嘉義」二字，被告復將該「大同」二字與
    「嘉義」二字緊靠，而以較小之字體顯示，是依一般之觀念
    ，仍會以該字體較大、較為突顯之「阿榮」二字，為該整體
    商標圖樣之最主要特徵，且於異時異地、隔離之觀察下，認
    為與告訴人所使用之商標表徵之商店名稱，同為「阿榮」火
    雞肉飯店。被告雖辯稱：伊所使用之榮字設計圖、「阿榮」
    字樣，在字體及顏色上，均與告訴人註冊之商標圖樣，在字
    體及顏色上有別云云，惟如前所述，於異時異地、隔離觀察
    之原則下，依一般普通之消費者施以普通注意之情形下，仍
    會因觀念及讀音之問題，較注意及該「阿榮」二字，或兼及
    於榮字設計圖上，而非字體與顏色本身。是被告所使用之商
    標，非但與告訴人註冊之「阿榮及圖」商標，二者近似，且
    有致相關消費者混淆誤認之虞。經濟部智慧財產局受臺灣臺
    中地方法院檢察署檢察官之囑託，以九十四年六月三日智商
    0350字第 09480217180號函覆之鑑定意旨認：「依本局公告
    之『混淆誤認之虞』審查基準，商標有致消費者混淆誤認之
    虞，係指商標給予消費者的印象，可能致使消費者混淆而誤
    認商品／服務之來源，包括誤認來自不同來源的商品／服務
    以為來自同一來源，或者誤認二商標之使用人間存在關係企
    業、授權關係、加盟關係或其他類似關係。而判斷是否有混
    淆誤認之虞，前揭審查基準，列有各項相關參考因素。其中
    商標近似，係指二商標予人之整體印象有其相近之處，若其
    標示在相同或類似的商品／服務上時，以具有普通知識經驗
    之消費者，於購買時施以普通之注意，可能會有所混淆而誤
    認二商品／服務來自同一來源或誤認不同來源之間有所關聯
    」、「本件據來函所附偵查卷內之照片，被告廣告招牌上標
    示之『榮字設計圖』、中文『阿榮』，與前揭註冊第856536
    號『阿榮及圖』商標相較，二者皆有相同之中文『阿榮』，
    且『榮字設計圖』之外觀相仿，以具有普通知識經驗之消費
    者，於購買時施以普通所用之注意，可能會有所混淆而誤認
    二商品來自同一來源或雖不相同但有關聯之來源，應屬構成
    近似之商標。復均使用於火雞肉飯、飯等同一或類似商品，
    依行政審查觀點，應有使相關消費者發生混淆誤認之虞」（
    附於偵字第七六七六號卷第二十二及第二十三頁），與本院
    前開之判斷結果相符，依前開最高法院八十二年度臺上字第
    二三七五號判決之意旨，亦堪採為認定被告犯罪事實之佐證
    （並依刑事訴訟法第一百五十九之五第二項之規定，具有證
    據能力）。
  (三)再被告丁○○雖辯稱：伊先前並不知有此「阿榮及圖」之註
    冊商標，伊僅係因生意欠佳、招牌更換，而將自己姓名之最
    後一字，使用於廣告招牌及名片上云云。惟查：
    1.被告與告訴人徐玉芸所經營之火雞肉飯店，雖一在臺中市
      西區、一在臺中市南區，然前者，係位在西屯路與民權路
      口處，後者，則位在大慶街與復興路口處，均可謂位在臺
      中市○○○○道上，二者復均掛有極為醒目之招牌。且依
      臺中市○街道圖比例尺換算，二家店之直線距離不及五公
      里，而無論西屯路或民權路，均與五權路相接，該西屯路
      與民權路口（即被告經營之火雞肉飯店所在），距離西屯
      路與五權路口，僅約六、七百公尺，該五權路則與復興路
      相接，而均屬所謂之一號乙線省道，並行經告訴人所經營
      位於大慶街與復興路口之火雞肉飯店；被告既依卷附稅籍
      資料之記載，自八十八年十月十九日即經營火雞肉飯店，
      迄其更換招牌時，已達五年以上，則其對於具有同業競爭
      關係、復在有要道直通之告訴人火雞肉飯店之存在，辯稱
      不知道云云，實無可採。而告訴人雖未於店外之廣告招牌
      上，使用「阿榮」之字樣，然該榮字設計圖，仍然清楚可
      見；況被告於廣告招牌上，亦標示有「歡迎加盟」之字樣
      （見發查卷第六頁），而加盟主與加盟商店所賴以令顧客
      辨識之共同標誌，厥在其商標，是欲他人加盟者，無有不
      重視其商標之獨特性、商標之保護及與他人商標之識別性
      者，被告於廣告招牌上標示「歡迎加盟」，卻稱：不知「
      阿榮」字樣已經他人註冊為商標云云，亦無可採。
    2.另商標法第三十條商標法第三十條第一項第一款雖規定：
      以善意且合理使用之方法，表示自己之姓名、名稱或其商
      品或服務之名稱、形狀、品質、功用、產地或其他有關商
      品或服務本身之說明，非作為商標使用者，不受他人商標
      權之效力所拘束；惟被告所使用之商標圖樣，既以突顯「
      阿榮」二字為目的，實際上即以之作為商標使用，自無從
      主張屬商標法第三十條第一項第一款之善意合理使用，而
      不受告訴人註冊商標之拘束。
  (四)綜上所述，本件事證明確，被告犯行堪以認定。
三、按商標法所稱「商標之使用」，指「為行銷之目的，將商標
    用於商品、服務或其有關之物件，或利用平面圖像、數位影
    音、電子媒體或其他媒介物足以使相關消費者認識其為商標
    」之行為，商標法第六條定有明文。本件被告丁○○於廣告
    招牌及得由客人自行取用之店內名片上，使用「阿榮」及榮
    字設計圖（名片上僅使用「阿榮」字樣）之圖樣，足以使相
    關消費者認識其為商標，自合於商標法所稱「商標之使用」
    之概念。是核被告所為，係犯商標法第八十一條第三款之於
    同一商品使用近似於註冊商標之商標罪（未得商標權人同意
    ，於同一之商品，使用近似於其註冊商標之商標，有致相關
    消費者混淆誤認之虞）。其先後多次所為犯行，均時間緊接
    、方法相同，又係觸犯構成要件相同之罪名，顯係基於概括
    犯意為之，應依連續犯之規定論以一罪，並依法加重其刑。
    爰審酌被告犯罪之動機、目的、手段，其行為持續之期間雖
    長、犯後亦未能坦承犯行，且迄未與告訴人徐玉芸達成和解
    ，然素行良好（並無任何前案紀錄），所使用者為近似而非
    同一之商標，告訴人註冊之商標亦難稱著名之商標，且二家
    店相距之位置雖非甚遠，惟臺中市區內之火雞肉飯店畢竟為
    數不少，客源應於地理位置上有相當程度之區隔等一切情狀
    ，予以量處如主文所示之刑，並諭知易科罰金之折算標準，
    以示懲儆。
據上論斷，應依刑事訴訟法第二百九十九條第一項前段，商標法
第八十一條第三款，刑法第十一條前段、第五十六條、第四十一
條第一項前段，罰金罰鍰提高標準條例第二條。
本案經檢察官甲○到庭執行職務。
中    華    民    國  九十五  年    三    月  二十七  日
                臺灣臺中地方法院刑事第六庭
                    審判長法  官  簡 源 希
                          法  官  李 秋 娟
                          法  官  鄧 敏 雄
上正本證明與原本無異
如不服本判決，應於送達後十日內向本院提出上訴狀（須附繕本
），上訴於臺灣高等法院臺中分院。
                          書記官  黃 士 益
中    華    民    國    95    年    3     月    27    日
附錄本案論罪科刑法條全文：
商標法第八十一條第三款：
未得商標權人或團體商標權人同意，有下列情形之一者，處三年
以下有期徒刑、拘役或科或併科新臺幣二十萬元以下罰金：
三  於同一或類似之商品或服務，使用近似於其註冊商標或團體
    商標之商標，有致相關消費者混淆誤認之虞者。


司法院資訊處製作；財團法人民間司法改革基金會備份。
